【裁判字號】    91,易,4123
【裁判日期】    920331
【裁判案由】    偽造文書
【裁判全文】
臺灣高雄地方法院刑事判決                        九十一年度易字第四一二三號
    公  訴  人  臺灣高雄地方法院檢察署檢察官
    被      告  乙○○
    被      告  甲○○
    共      同
右列被告因偽造文書案件，經檢察官提起公訴（九十一年度偵字第一○七四六號），
本院判決如左：
    主  文
乙○○共同明知為不實之事項，而使公務員登載於職務上所掌之公文書，足以生損害
於公眾及他人，處有期徒刑肆月，如易科罰金，以參佰元折算壹日。
甲○○共同明知為不實之事項，而使公務員登載於職務上所掌之公文書，足以生損害
於公眾及他人，處有期徒刑伍月，如易科罰金，以參佰元折算壹日。
    事  實
一、緣甲○○前於民國八十三年八月三十日，以丙○○名下座落屏東縣萬丹鄉○○段
    四二八地號土地及其上建物為擔保，向台東區中小企業銀行借款新台幣（下同）
    三千萬元，並由丙○○擔任該筆借款之連帶保證人。嗣甲○○自八十五年間起即
    無力清償前開借款之本息，為恐其所有座落高雄縣鳳山市○○段第○二一八—○○○二地號、同段第○二一八—○○○六地號、同段第一○三九—○○一三地號
    土地及同段第○二一八—○○○二地號、第一○三九—○○一三地號土地上建號
    第三七六七號建物（即門牌號碼高雄縣鳳山市○○街二五三巷一一號）遭債權人
    聲請強制執行，明知其妻李林金之兄乙○○對其並無高達七千萬元之債權，竟與
    乙○○二人共同基於使公務登載不實之犯意聯絡，先於八十七年九月間，委託不
    知情之代書施春芳書立不實之抵押權設定契約書，將甲○○所有前開座落高雄縣
    鳳山市○○段第○二一八—○○○二地號、同段第○二一八—○○○六地號、同
    段第一○三九—○○一三地號土地及同段第○二一八—○○○二地號、第一○三
    九—○○一三地號土地上建號第三七六七號建物（即門牌號碼高雄縣鳳山市○○
    街二五三巷一一號）等四筆不動產，虛偽設定擔保債權額七千萬元之抵押權予乙○○，再於八十七年九月八日，委託不知情之代書施春芳，持該不實之抵押權設
    定契約書，向高雄縣鳳山地政事務所申請辦理前開不動產之抵押權設定登記，使
    承辦之公務員陷於錯誤，而將此不實事項登載於職務所掌之公文書土地登記簿謄
    本及建物登記簿謄本上，足以生損害於地政機關對土地、建物登記管理之正確性
    及甲○○之債權人。後因丙○○以連帶保證人之身分，清償前開甲○○向台東區
    中小企業銀行之借款後，轉向甲○○求償未果，經向高雄縣鳳山地政事務所申請
    調閱前開高雄縣鳳山市○○段第○二一八—○○○二地號、同段第○二一八—○○○六地號、同段第一○三九—○○一三地號土地及同段第○二一八—○○○二
    地號、第一○三九—○○一三地號土地上建號第三七六七號建物（即門牌號碼高
    雄縣鳳山市○○街二五三巷一一號）等四筆不動產之土地與建物登記謄本，始查
    悉上情。
二、案經丙○○訴請臺灣高雄地方法院檢察署檢察官偵查起訴。
    理  由
一、訊據被告乙○○、甲○○均矢口否認有何公訴人所指之犯行，均辯稱：被告甲○○原本係向他人承租座落高雄市○○區○○段二號及二之一號土地養雞，後來因
  地主有意出售土地，被告甲○○資金不足，始透過被告甲○○之妻李林金告知其
    兄乙○○，被告乙○○遂於七十八年、七十九年間，出資二百餘萬購買前開土地
    ，並將土地登記於李林金名下，供被告甲○○繼續作為養雞之用，後來該筆土地
    在八十一年間遭政府徵收一部份，被告甲○○並將徵收剩餘的部分以六千多萬的
    價格賣給佘富忠，總共七千多萬元，被告甲○○即與被告乙○○商量將該筆資金
    投資房地產，若有賺錢就平分，賠錢則由被告甲○○負擔，經被告乙○○同意後
    ，被告甲○○將該筆資金投資於房地產，不料後來房地產不景氣，投資全數泡湯
    ，被告甲○○為了確保被告乙○○的債權，所以才將高雄縣鳳山市○○段第○二
    一八—○○○二地號、同段第○二一八—○○○六地號、同段第一○三九—○○
    一三地號土地及同段第○二一八—○○○二地號、第一○三九—○○一三地號土
    地上建號第三七六七號建物（即門牌號碼高雄縣鳳山市○○街二五三巷一一號）
    等四筆不動產設定抵押權予被告乙○○，渠等二人間確實存在七千萬元之債權債
    務關係云云。
二、經查：
  (一)被告乙○○、甲○○確有於八十七年九月間，委託代書施春芳書立抵押權設定契
    約書，將被告甲○○所有座落高雄縣鳳山市○○段第○二一八—○○○二地號、
    同段第○二一八—○○○六地號、同段第一○三九—○○一三地號土地及同段第
    ○二一八—○○○二地號、第一○三九—○○一三地號土地上建號第三七六七號
    建物（即門牌號碼高雄縣鳳山市○○街二五三巷一一號）等四筆不動產，設定擔
    保債權額七千萬元之抵押權予被告乙○○，再於八十七年九月八日，委託代書施
    春芳，持該抵押權設定契約書，向高雄縣鳳山地政事務所申請辦理前開不動產之
    抵押權設定登記等情，已經被告甲○○、乙○○供承不諱，核與證人即代書施春
    芳證述情節相符，並有高雄縣鳳山地政事務所九十一年十二月三日鳳地所資字第
    ○九一○○一四七七七號函附之土地登記申請書、臺灣省高雄縣地政規費報告、
    土地建築改良物抵押權設定契約書、其他約定事項、臺灣省高雄縣鳳山市第二戶
    政事務所印鑑證明、戶籍謄本各一份在卷可稽，是被告甲○○確有以前開四筆不
    動產設定擔保債權額七千萬元之抵押權予被告乙○○之情，應堪認定。
  (二)被告雖均一再辯稱渠等間確有七千萬元之債權債務關係云云；然經本院訊問被告
    甲○○、乙○○有關該筆七千萬元之債務究係如何發生時，被告乙○○答稱：「
    八十一年，他養雞的土地是租的，後來地主要賣土地，七十八、九年時我出二百
    七、八十萬元去買土地，我妹妹出面去跟地主買，我妹妹向我拿錢去買的，我不
    知道地主姓名，我分期付款，一次十萬元，付了一、二年才付清，八十一年土地
    才徵收，土地登記我妹妹名義，我拿現金給我妹妹，每個月何時拿給他我忘了，
    八十一年土地被徵收，沒有徵收到的部分有賣給別人，賣跟徵收的錢總共六、七
    千萬元，我妹妹說要投資土地，錢她拿去，二、三年前甲○○跟我說投資失敗，
    所以才拿三塊土地給我抵押。」、「（每個月付的錢從哪裡領出來的？）因為我
    經商，錢都是我身邊籌一籌拿給我妹妹的，每個月拿十萬元給我妹妹，拿了二年
    左右。」、「（買甲○○養雞的土地，錢交給何人？）我每期都交錢給我妹妹，
    簽約是甲○○去簽的。」等語（見本院九十一年十二月二十五日訊問筆錄），被
    告甲○○則答稱：「是，因為乙○○有買一塊農地讓我養雞，是我本來在養雞租
    的土地，登記在我太太名下，地主來找我談土地買賣的事情，因為我沒有錢，我
    太太就去找乙○○談買土地之事，乙○○就說他要買，借給我養雞，沒有任何代
    價，買那塊土地二百八、九十萬元，乙○○拿錢給我，我再拿錢給地主，分期付
    款給付，一期十萬元，每個月何時繳錢不一定，我們沒有約定每個月何時繳錢，
    每個月十萬元都是乙○○出的，大部分都是拿來給我，有時是我去向他拿，我拿
    錢後再拿去給地主，土地買了以後就讓我養雞，後來政府徵收土地後還有二百四
    十坪，我朋友說要我賣給他土地，因為我朋友的土地在旁邊，二百四十坪賣了六
    千多萬元，賣土地的錢我朋友開四、五張支票給我，開何人名義的支票我忘了，
    我拿到錢後，我與乙○○商量，因當時房地產不錯，我想拿錢去投資，若有賺錢
    再對分給他，若賠錢就由我負責，我投資高雄市○○路買地及興建大樓，我插股
    百分之二十，一股一千三百多萬或是一千六百多萬元，屏東還有二塊地，一塊買
    六千萬元，另一塊一億多也都付清，共分三期，鳳山中正路也有二筆土地，大約
    幾百萬元，實際上多少錢我忘了，台南學甲也有土地。」等語（見本院九十一年
    十二月二十五日訊問筆錄），顯見二人就被告乙○○究係將價金交付予被告甲○○或李林金，說法已有所歧異；且被告乙○○前於偵查中供稱：「民國七十幾年
    ，甲○○要養雞，但是沒有錢買地，因為他是我妹夫，所以我借他約二百九十萬
    元買那塊地，付款方式是我每月拿十幾萬、二十萬元給我妹妹林金，李林金再拿
    給地主，土地就登記在李林金名下，所以那塊地的錢都是我出的。」、「因為事
    後桂林段土地徵收補償費及部分出售價金有九千多萬元，增值的部分我也有分。
    」等語（見九十一年三月五日偵訊筆錄），可見被告乙○○就其每月係交付多少
    金錢予其妹李林金，究係每月十萬元或每月十幾、二十萬元，說法亦有不同；另
    依被告所述，該筆購地之價金係由被告乙○○分期給付，每月為一期，期間長達
    二年左右，每月應支付之價金在十萬至二十萬元之間，衡情，以一般人之經濟狀
    況而言，每月需固定支出十萬至二十萬元並非小數目，如此長期之鉅額資金支出
    ，被告乙○○竟絲毫無法提出任何有關該段期間內資金來源之資料以供本院參酌
    ，實與常情有悖，且一般不動產買賣，除預售屋外，亦少有可分期長達二年以給
    付價金者，益徵被告甲○○、乙○○供述之可疑；況經本院調閱高雄市○○區○○段二號及二之一號土地歷次之移轉登記資料，高雄市○○區○○段二號及二之
    一號土地係於七十六年十二月間，由梁茂榮出售予李林金，其中高雄市○○區○○段二號土地之價金為一百九十六萬四千二百元，高雄市○○區○○段二之一號
    土地之價金為三百零六萬八千二百元，總價金為五百零三萬二千四百元，並於七
    十七年一月二十二日申請移轉登記，有高雄市政府地政處前鎮地政事務所九十二
    年一月七日高市地鎮三字第○九二○○○○○七七號函附之高雄市前鎮地政事務
    所土地登記案件補正通知書稿、土地建築改良物買賣契約、委託書、高雄市政府
    地政規費繳款通知單、高雄市稅捐稽徵處前鎮分處土地增值稅繳款書等件在卷可
    參，衡情，一般人民從事土地買賣，絕無以低報高之情形，否則即徒增其租稅之
    負擔而已，足見高雄市○○區○○段二號及二之一號土地確係以五百零三萬二千
    四百元之價格出售予李林金，此等價格顯與被告甲○○、乙○○所稱之價金二百
    多萬元相差甚多，以一般國人對於不動產之買賣均極為慎重，被告乙○○既為出
    資之人，被告甲○○亦係實際接洽買賣之人，應無將此等重要事項遺忘之可能，
    而被告甲○○、乙○○竟均一致供稱係由被告乙○○出資二百多萬元購買，更可
    見被告甲○○、乙○○前開所辯，全屬臨訟編纂之詞，委無可採。
  (三)從而，被告甲○○、乙○○前開所辯既屬虛構，渠等間自無所謂七千萬元債權債
    務關係之情事甚明。事證明確，被告甲○○、乙○○犯行，均堪認定。
三、按被告甲○○、乙○○明知其間並無債權債務關係，竟利用不知情之代書施春芳
    ，持虛偽不實之抵押權設定契約，向地政機關辦理抵押權之設定登記，使地政機
    關承辦人員將此不實事項，登載於土地登記簿謄本，核其所為，均係犯刑法第二
    百十四條之使公務員登載不實事項於公文書罪。被告二人就上開犯行，有犯意聯
    絡及行為分擔，皆為共同正犯。又被告二人利用不知情之代書施春芳向地政機關
    辦理抵押權設定登記，為間接正犯。爰審酌被告甲○○為避免債權人就其所有之
    不動產求償，竟與被告乙○○共謀設定虛偽之抵押權，足以生損害於地政機關對
    土地、建物登記管理之正確性及其債權人，行為誠屬不當，且犯後未見悔意等一
    切情狀；另審酌被告乙○○明知與被告甲○○間並無債權債務關係，竟與之共謀
    設定虛偽之抵押權，妨害債權人之請求，且犯後未見悔意，惟念其應係礙於姻親
    情誼，一時失慮所致等一切情狀，各量處如主文所示之刑；又刑法第四十一條已
    於九十年一月十日經總統公布施行，並於同年月十二日生效，該條規定：「犯最
    重本刑為五年以下有期徒刑之刑之罪，而受六個月以下有期徒刑或拘役之宣告，
    因身體、教育、職業、家庭之關係或其他正當事由，執行顯有困難者，得以一元
    以上三元以下折算一日，易科罰金。但確因不執行所宣告之刑，難收矯正之效，
    或難以維持法秩序者，不在此限。」、「併合處罰之數罪，均有前項情形，其應
    執行之刑逾六月者，亦同」，按行為後法律有變更者，適用裁判時之法律，刑法
    第二條第一項前段定有明文，而易服勞役及期間、數罪併罰之定執行刑、緩刑及
    易以訓誡、易科罰金各事項，均依新法，有最高法院二十四年七月總會決議(二)可
    資參照，刑法第四十一條既已於九十年一月十日修正，並於同年月十二日生效，
    參諸前揭法條規定及決議意旨，本件自應適用裁判時即修正後刑法第四十一條第
    一項規定，均諭知易科罰金之折算標準。
據上論斷，應依刑事訴訟法第二百九十九條第一項前段，刑法第二條第一項前段、第
二十八條、第二百十四條、修正後第四十一條第一項，罰金罰鍰提高標準條例第一條
前段、第二條，判決如主文。
本案經檢察官林慧美到庭執行職務。
中      華      民      國    九十二    年      三      月    三十一    日
  臺灣高雄地方法院刑事庭
                                      法  官    曾  淑  娟
右正本證明與原本無異。
如不服本判決，應於判決送達後十日內，向本院提出上訴狀。
                                      書記官    呂  怜  勳
中      華      民      國    九十二    年      三      月    三十一    日
附錄本判決論罪科刑法條：
中華民國刑法第二百十四條
明知為不實之事項，而使公務員登載於職務上所掌之公文書，足以生損害於公眾或他
人者，處三年以下有期徒刑、拘役或五百元以下罰金。


司法院資訊處製作；財團法人民間司法改革基金會備份。
